臺灣臺北地方法院刑事判決　　　　　　　　　　　　　九十二年度自字第六二三號
　　自　訴　人　甲○○
　　代　理　人　張泰昌律師
　　被　　　告　乙○○
右列被告因誣告案件，經自訴人提起自訴，本院判決如左：
    主  文
乙○○意圖他人受刑事處分，向該管公務員誣告，處有期徒刑拾月。
    事  實
一、乙○○明知其於民國八十七年八月二十八日，為坐落臺北市○○○路○段九十九
    號及一０一號（下稱系爭房屋）「錢堡坊餐廳」之頂讓事宜與丁○○簽立餐廳頂
    讓契約一事，該房屋所有權人之甲○○係事後始知情，且其後經營期間遭臺北市
    政府以違反相關規定而予以斷水斷電處分致無法經營等情事，亦與甲○○無涉，
    甲○○並無與丁○○共同施用詐術以詐騙其簽訂系爭房屋租賃契約之可能，竟為
    脫免依租賃契約須繼續繳付租金與甲○○之責任，遂基於使甲○○受刑事處分之
    意圖，於八十八年十二月十八日持其前於同年月十六日所撰寫之告訴狀，虛構指
    訴內容略以：「查告訴人（即乙○○）原有意經營餐飲業，於八十七年八月間得
    知丁○○欲讓售所開設位於臺北市○○○路○段九十九號及一０一號之「錢堡坊
    餐廳」後，乃前往實地了解。嗣經丁○○表示該屋係向甲○○承租，因告訴人與
    丁○○、甲○○並非熟識，經告訴人查看後擔心該餐廳恐有歇業、停業或證照上
    之瑕疵，如貿然買受恐將損失不貲，故告訴人始終存疑，未敢遽然同意。被告等
    （即甲○○、丁○○）見告訴人心有疑懼，竟意圖為自己不法所有，基於共同犯
    罪之意思聯絡，推由丁○○一再虛意保證絕對無問題，否則伊願如數賠償損失，
    有關事項可於契約中載明云云，又推由甲○○配合詐稱伊將該屋出租予他人營業
    已有多年，從未發生上開情事等語，據以取信告訴人，更自告奮勇代覓丁○○男
    友丙○○為告訴人作保，使告訴人陷於錯誤之投資評估，遂各別於八十七年八月
    二十日與其訂立頂讓契約及租賃契約，並交付現金十萬元，及金額共計一三三萬
    元之支票二紙，供丁○○收執，其中九十八萬元作為頂讓經營權、一切生財設備
    及庫存雜項物品之價金，另四十五萬元作為租賃之押金，供甲○○收取... 。揆
    諸上情，被告等竟意圖不法，不僅故意隱瞞上揭實情，且積極謊稱絕無此事云云
    ，致告訴人陷於錯誤而交付財物，核渠等所為顯已觸犯刑法第三百三十九條之詐
    欺罪，殊無疑義... 」等情，向臺灣臺北地方法院檢察署承辦之檢察官誣告以甲○○有與丁○○共同涉犯詐欺取財之罪嫌，經臺灣臺北地方法院檢察署檢察官受
    理後以八十九年度他字第四八號、八十九年度偵字第三六七一號案件偵查後為不
    起訴處分，經乙○○聲請再議而由臺灣高等法院檢察署檢察長發回，再經臺灣臺
    北地方法院檢察署檢察官以九十年度偵續字第四一三號、九十一年度調偵續字第
    三號偵查結果，認甲○○所為核與詐欺取財罪之構成要件有間，難僅憑乙○○之
    片面指訴為不利甲○○之認定，以甲○○之罪嫌不足而為不起訴處分在案。
二、案經被害人甲○○提起自訴。
    理  由
一、訊據被告乙○○矢口否認有前揭誣告犯行，並辯稱：自訴人所有之前開房屋確曾
    遭臺北市政府於八十七年五月間勒令停用，伊與案外人丁○○簽立餐廳頂讓之草
    約後，與案外人丙○○前往高雄找自訴人時，自訴人卻告知伊該房屋從未發生違
    規使用情事，該房屋無問題，並稱希望伊接手承租後，案外人丙○○須擔任保證
    人，及告知伊將四十五萬元押租金轉交付與案外人丁○○，伊才於八十七年八月
    二十日先給付面額十萬元支票給案外人丁○○，同時簽發二紙發票日為同年八月
    三十一日、面額分別為三十八萬元、九十五萬元之支票給案外人丁○○，而於八
    十八年六月二十二日該餐廳卻遭臺北市政府斷水斷電且處以罰鍰，伊才提出告訴
    ，所指內容均為真實，並無虛構云云。經查：
（一）被告係於八十七年八月十七日先與案外人丁○○議定以一百四十五萬元之價格
      受讓前開錢堡坊餐廳，被告並於當日交付訂金十萬元與案外人丁○○，隨即於
      同年月二十日再與案外人丁○○簽立餐廳頂讓契約書，而該餐廳所在之系爭房
      屋租賃契約，前係以案外人丙○○為承租人，迄同年九月間，始由被告向自訴
      人承租系爭房屋，約定租賃期限自八十七年九月二十五日起算至八十九年九月
      二十四日止，有各該餐廳頂讓契約書、房屋租賃契約書影本各一份附卷可稽，
      並據證人丙○○證稱：係在案外人丁○○與被告簽立餐廳頂讓契約書後，伊才
      帶同被告前往自訴人位於高雄市住處洽談租賃契約之承租人改為被告事宜，當
      時自訴人有要求須提出支票、房地產等抵押物，及有保證人擔保，才同意改換
      被告為承租人，故第一次前往洽談時，並未與自訴人達成協議，而在被告與案
      外人丁○○簽立前開頂讓契約前，伊僅曾向自訴人表示伊要將該餐廳轉讓他人
      ，並未提及係由被告受讓等語，證人丁○○亦結證稱：與被告簽立頂讓契約書
      前，伊本人並未與自訴人聯繫該餐廳將頂讓事宜，且與被告簽約所議定之頂讓
      價格即包括應給付系爭房屋出租人即自訴人之押租金四十五萬元，係由被告直
      接將該筆押租金交付給伊，此押租金給付方式事宜，當時亦未曾詢問過自訴人
      ，被告所交付作為支付頂讓價款之支票二紙，亦均直接交伊收受，自訴人並未
      見過，亦不在場等語，已可見被告與案外人丁○○洽談前開餐廳頂讓事宜時，
      自訴人並未參與；再觀諸前開餐廳頂讓契約書第六條復約定：「設若『錢堡坊
      餐廳』之房東另與新承租人即甲方訂立租約時，其租金超過每月十六萬五千元
      時，雙方『同意』將本契約不經法定解約程序，而自動失效，甲方應將標的物
      返還給乙方，同時乙方將價金返還給甲方」之內容，就該餐廳頂讓契約是否有
      效，尚且繫於自訴人所同意收取之租金有無逾每月十六萬五千元一事，則被告
      於受讓該餐廳時，當亦明知案外人丁○○僅與其洽談該餐廳頂讓事宜，至於該
      餐廳所使用之房屋租賃事宜須另與房屋所有權人即自訴人洽談，已難認有何足
      使被告誤認自訴人就系爭餐廳頂讓事宜有事先參與或知情且同意之情形。
（二）其次，被告及證人即系爭房屋前承租人丙○○前往與自訴人洽談租賃契約更改
      事宜時，自訴人初始並不同意，係以被告須提出若干人保或物保為條件，始同
      意更改承租人為被告，之後改由被告承租而簽立租賃契約時，自訴人並以不認
      識被告為由，要求證人丙○○擔任連帶保證人，才同意出租與被告等情，業據
      證人丙○○證述無訛，其且證稱就此情被告均在場聽聞，則由自訴人初始尚且
      不同意改由被告承租之情狀，被告於前揭時間以自訴人涉犯詐欺取財罪嫌而提
      出告訴時，竟謂自訴人係見告訴人尚有疑慮而未同意承租時，有與案外人丁○○基於共同犯罪之意思聯絡，已屬無端，其所指稱自訴人更自告奮勇代覓案外
      人丙○○擔任連帶保證人，使其陷於錯誤云云，更與實為自訴人為有相當擔保
      而在案外人丙○○同意擔任保證人之條件下，始同意由被告承租之情相違，被
      告為此告訴之內容，顯屬虛構；抑且，被告於八十九年一月十七日在臺灣臺北
      地方法院檢察署檢察官以八十九年度他字第四八號案件偵查之訊問期日，復陳
      稱作為該房屋押租金之面額四十五萬元支票一紙，係由其交付與自訴人等語，
      業經本院調閱該偵查案卷審核屬實，然如前述，證人丁○○已證稱該作為押租
      金之支票一紙，被告乃交伊收受，自訴人並不在場，也未見過等語，則由被告
      隱瞞自訴人代覓案外人丙○○為連帶保證人之原因係不願意改由被告承租之情
      節在先，隨後復捏詞自訴人有親自收受系爭餐廳部分頂讓價款之情狀，已可見
      被告實為使承辦之檢察官採信自訴人有與案外人丁○○共謀詐欺取財而令其受
      讓系爭餐廳之行為，方為此不實陳述，其有意圖使自訴人受刑事處分之誣告犯
      意已甚明。
（三）再以，被告所指述自訴人於洽商租賃契約過程中，曾向其詐稱該房屋出租與他
      人營業已多年，從未發生任何歇業、停業或證照上瑕疵，並稱自訴人為此陳述
      之緣由，係因其擔心若有此情事將損失不貲，而遲疑未敢承租一事，若如被告
      斯時所指述係出於自訴人擔保無該情事始同意承租，何以其僅在與案外人丁○○所簽立之餐廳頂讓契約書第五條有約定：「設若因乙方（即案外人丁○○）
      所經營之『錢堡坊餐廳』，在本件頂讓契約成立『之前』，即存有證照上瑕疵
　　　，或店內隱藏有歇業、停業、行政機關令其限期補正而未為補正之瑕疵，而此
　　　項瑕疵，於頂讓契約成立之後，造成甲方（即被告）經營期間之損失、阻力、
　　　歇業、停業時，該項損失均由乙方賠償」之內容，與自訴人締約時卻絲毫未將
　　　此列入租賃契約之內容，有前述頂讓契約書、房屋租賃契約書等影本各一份在
  　　卷可參，被告此部分所述顯悖於常情，反而由此約定內容僅見於其與案外人丁○○所簽立餐廳頂讓契約書之情狀，關乎該餐廳前有無違規而能否繼續經營等
      情事，應係案外人丁○○與被告間洽商之問題，被告對此實難諉為不知；況且
      ，證人丙○○於臺灣臺北地方法院檢察署九十一年度調偵續字第三號偵查中係
      證稱：在第一次帶同被告與自訴人洽談租約時，自訴人僅表示該房屋無問題，
      並非如被告所指係就餐廳前有無違規紀錄等情為表示，被告亦自承斯時案外人
      丁○○有向其表示經營酒吧業務無問題，其亦曾以錢堡坊餐廳名義查證並無違
      規紀錄等語，核與證人丁○○所證稱：斯時有告知被告可自行查證等情相符，
      以案外人丁○○曾告知被告應自行查證，被告事後果亦自行查證之情況，足見
      被告亦知悉其受讓後所經營之業務是否合法，須自負查證責任，則其初始是否
      係出於信賴自訴人為前開保證房屋沒有問題之言詞而陷於錯誤，始同意承租該
      房屋，亦值存疑，遑論如前述，自訴人與其洽談之房屋租賃事宜，與其另與案
      外人丁○○所洽談之餐廳頂讓事宜原屬二事，甚至自訴人原本亦不同意由被告
      承租，亦難認自訴人就該餐廳前違規營業紀錄一事有對被告為保證之必要。因
      之，被告對自訴人提出前開告訴時，謂自訴人有與案外人丁○○隱瞞實情，並
      積極謊稱絕無該情事之部分，亦難認屬實；反而依被告所述情節，其既於八十
      八年六月二十一日獲知該餐廳經臺北市政府以違反建築法規定為由予以科罰後
      ，於同年七月二十一日即曾查詢得知該房屋之相關違規紀錄，有其提出告訴時
      所檢具之罰鍰紀錄明細表影本一份在卷可佐，其卻遲至八十八年十月自訴人以
      其欠繳租金等為由為終止雙方租賃契約，並訴請被告如數給付欠繳之租金即後
      續使用房屋之不得利得金額，由本院八十八年度北簡字第一四四七五號民事案
      件審理中，被告始提出前開告訴，有該民事案件之宣示判決筆錄影本一份在卷
      可參，益見被告應係為脫免依租約須繳付繼續繳付租金與自訴人之責任，始誣
      告之。
    綜上所述，被告既明知自訴人僅就系爭房屋之租賃事宜與其洽商，並未參與其所
    受讓之餐廳相關事宜，縱使其係懷疑案外人丁○○隱匿該餐廳違規紀錄情事以詐
    騙其受讓該餐廳，始提出該部分告訴，但對於自訴人有無與餐廳頂讓事宜之洽談
    人即案外人丁○○共謀向其詐稱該餐廳前無違規紀錄之情事，非惟未經查證即為
    前開告訴內容，在締約當時被告亦知悉自訴人原本希望原承租人即案外人丙○○
    依約履行而不願意改由被告承租之情形下，更難認被告有何誤認自訴人有與案外
    人丁○○共謀詐騙其承租該房屋之可能，反而由被告為前開告訴時隱瞞此情，甚
    至虛構押租金亦係交付與自訴人等情節，足徵被告有虛構前開告訴內容之誣告犯
    意及行為，被告上開所辯，實難採信。此外，被告告訴自訴人涉犯詐欺罪嫌之部
    分，復經臺灣臺北地方法院檢察署檢察官受理後以八十九年度他字第四八號、八
    十九年度偵字第三六七一號案件偵查後為不起訴處分，經乙○○聲請再議而由臺
    灣高等法院檢察署檢察長發回，再經臺灣臺北地方法院檢察署檢察官以九十年度
    偵續字第四一三號、九十一年度調偵續字第三號偵查結果，均認自訴人之罪嫌不
    足而為不起訴處分在案，亦有各該不起訴處分書影本各一份在卷為憑，並經本院
    調閱各該偵查卷審核無訛，是本案事證已臻明確，被告上開犯行，洵堪認定。
二、核被告所為，係犯刑法第一百六十九條第一項誣告罪。爰審酌被告為圖脫免遭自
    訴人追償租金等責任而為上開誣告犯行，惡性非輕，且犯後猶飾詞狡辯，不知悔
    悟，犯後態度非佳，但其並無前科，有臺灣高等法院被告全國前案紀錄表一份可
    查，素行尚佳，犯罪情節尚非嚴重，及其犯罪手段、所生損害等一切情狀，量處
    如主文所示之刑。
據上論斷，應依刑事訴訟法第三百四十三條、第二百九十九條第一項前段，刑法第一
百六十九條第一項，判決如主文。
中　　　華　　　民　　　國　　九十三　　年　　　五　　　月　　 十二 　　日
                                      臺灣臺北地方法院刑事第十六庭
                                          審判長法  官  劉嶽承
                                                法  官  王幸華
                                                法  官  林麗真
右正本證明與原本無異。
如不服本判決，應於判決送達後十日內，向本院提出上訴狀。
                                                書記官  張汝琪
中　　　華　　　民　　　國　　九十三　　年　　　五　　　月　　 十三 　　日
附錄本案論罪科刑法條全文
中華民國刑法第一百六十九條
(誣告罪)
意圖他人受刑事或懲戒處分，向該管公務員誣告者，處七年以下有期徒刑。
